臺灣板橋地方法院刑事判決　　　　　　　 93年度自更字第3號
自　訴　人　一天企業有限公司
代　表　人　子○○
自訴代理人　游文華律師
被　　　告　乙○○
　　　　　　丙○○
　　　　　　戊　○
　　　　　　丁○○
　　　　　　王雅萱
　　　　　（即甲○）
共　　　同
選任辯護人　柯士斌律師
　　　　　　周相甫律師
上列被告等因侵占等案件，經自訴人提起自訴，本院判決如下：
    主  文
乙○○、丙○○、戊○、丁○○、王雅萱共同明知為不實之事項
，而使公務員登載於職務上所掌之公文書，足以生損害於公眾及
他人，各處拘役伍拾日，如易科罰金均以佰元算壹日。
    事  實
一、乙○○、丙○○、戊○、丁○○、王雅萱（原名「甲○」，
    於民國93年6 月7 日改名）等係王林傳之子女，其明知坐落
    臺北縣樹林市○○○段486 地號之農地，係「一天企業有限
    公司」（設於臺北縣樹林市○○街63巷10號，代表人子○○
    ，下簡稱「一天公司」）於80年2 月6 日購得，作為擴充廠
    房使用，惟因未符合當時農地所有權登記規定，乃推由主要
    股東子○○以個人名義出面簽約購買，並由當時一天公司之
    負責人施杉覓得具自耕能力符合農地登記資格之友人王林傳
    ，借名登記為所有權人，為求購地價款之保障，同時以子○○為抵押權人，王林傳為債務人，辦理設定最高限額新臺幣
    （下同）1 千3 百萬元之抵押權擔保，上開土地所有權狀（
    權狀字號：80北樹地字第12775 號，另王林傳因施杉之女癸○○於施杉過世後，就系爭土地與一天公司間有紛爭，曾於
    85年11月26日與癸○○共同書立信託聲明書，主張系爭土地
    係施杉出資購買信託於王林傳名下，王林傳並於85年12月12
    日以上開權狀遺失為由，另行申請補發權狀字號：86北樹地
    字第1279號系爭土地所有權狀，並公告作廢上開原權利書狀
    ，嗣經一天公司與癸○○協調解決其間紛爭後，上開補發權
    狀亦交由一天公司所持有）並由一天公司所持有，並未遺失
    之情，詎其於87年3 月21日其父王林傳病逝後，一天公司派
    員與之洽談上開土地回復登記事宜之際，為辦理繼承登記，
    竟共同基於使公務員登載不實公文書之犯意聯絡，於87年11
    月20日共同簽署書立偽稱上開土地所有權狀遺失不實事項之
    切結書，復於次日（即同年月21日）檢附上開不實之切結書
    ，委由不知情之代書卯○○持向臺北縣樹林地政事務所申請
    辦理上開土地分割之繼承登記，使該所承辦之公務員誤將上
    開不實之切結書編列於所掌之公文書，並據以於將上開土地
    所有權移轉登記乙○○等人各持分五分之一完畢後，將其切
    結遺失之上開土地所有權狀公告註銷，重新繕發上開土地所
    有權狀予乙○○等五人，足生損害於地政機關地籍登記之正
    確性及一天公司。嗣經一天公司續於92年間欲再與乙○○等
    人協調而調閱上開土地登記謄本時，始發現上情。
二、案經一天公司提起自訴。
    理  由
一、訊據被告乙○○、丙○○、戊○、丁○○、王雅萱等人矢口
    否認有上揭使公務員登載不實之犯行，辯稱：伊等係於伊父
    王林傳過世後，經國有財產局列出遺產清冊，才知伊父名下
    登記有上開系爭土地，自訴人一天公司雖與伊等聯絡聲稱上
    開系爭土地係其所有，但伊等有所質疑，且因遺產稅額甚高
    ，與自訴人協調又未果，後因遺產稅課徵期限在即，且無法
    辦理以地抵繳，又尋無上開系爭土地所有權狀，才由伊等五
    人分攤籌款繳納遺產稅後，書立切結書辦理分割繼承登記，
    並無上開犯罪之故意云云。辯護人亦為被告等五人辯護稱：
    (一)程序部分，依本件自訴狀所載，僅有自訴代理人之蓋章，
    依最高法院70年度台上字第7369號判決意旨，本件自訴之提
    起應屬不合法；又本件系爭土地登記所有權人係王林傳，被
    告其後基於繼承而取得系爭土地所有權，然自訴人既非登記
    名義人，且系爭土地自始即遭自訴人占用，自訴人顯非被害
    人，應不得提起自訴，且所訴使公務員登載不實部分，係保
    護國家社會法益，亦不得提起自訴；(二)實體部分，被告等人
    係於王林傳過世後，始查悉王林傳名下尚登記有本件系爭土
    地，雖自訴人向被告等聲稱系爭土地為一天公司所有，係借
    用王林傳名義登記，然並無確切證據可資證明，被告等對其
    所稱持存疑態度，又因被告等依法須於87年3 月21日繼承後
    六個月內申報繳納遺產稅並辦理繼承登記，然遺產稅額過高
    無法負擔，雖經詢代書卯○○後，於87年7 月30日向臺灣省
    北區國稅局臺北縣分局申請以系爭土地實物抵繳，然因系爭
    土地由一天公司占用，無法辦理，復擬以分割未占用部分抵
    繳，惟無法提出保證金，乃於87年10月23日撤銷以實物抵繳
    之申請，另被告等與自訴人雖於87年10月20日就系爭土地所
    有權歸屬及稅賦等問題協商草擬協議書，約定由被告等取得
    系爭土地百分之四十及50萬元，自訴人取得系爭土第百分之
    六十，惟於87年10月22日相約至庚○○律師事務所簽約時，
    自訴人以無法支付50萬元為由拒不簽約，然因被告等撤銷抵
    繳後，遺產稅繳交期限延至87年11月15日止，被告等無奈乃
    共同籌錢繳稅，於87年11月16日繳清遺產稅，繼而欲辦理繼
    承登記時，因尋無系爭土地權狀，乃依規定檢附申報權狀遺
    失之切結書，於87年11月23日完成繼承登記，並無使公務員
    登載不實之直接故意，自不該當該罪云云。經查：
    (一)本件自訴狀雖僅有自訴代理人具名蓋章，然查自訴代理人
      於向本院提出自訴狀時，同時檢附有自訴人具名蓋章之委
      任狀，且其後於本院審理時自訴人之代表人亦有偕同出庭
      ，是本件自訴之提起於法應無不合。次按刑事訴訟法第31
      9 條第1 項規定，犯罪之被害人始得提起自訴，此被害人
      祇須依自訴人所訴之犯罪事實，在實體法上足認其為被害
      人即為已足，即以自訴狀所載事實，自訴人是否為被害人
      為準，至於該自訴人實際上曾否遭被告所害、或被告究竟
      有無加害行為，並非自訴之成立要件，故不得以審理結果
      ，認為被告並無被訴之犯罪事實，而資為自訴人並非被害
      人不得提起自訴之根據（參見最高法院89年度台上字第38
      0 號判決意旨）；再若國家社會法益與個人法益同時被侵
      害，如放火罪、偽造文書罪等，因國家社會與個人均為直
      接被害人，個人自有權提起自訴（參見司法院26年院字第
      1702號解釋）。本件自訴依自訴人所指稱其所有上開系爭
      土地因借名登記於被告等人之父名下，因而遭被告等出具
      不實切結書，詐使地政機關據以辦理分割繼承登記於被告
      等人名下，藉以侵占據為己有等犯罪事實，自訴人顯有受
      害甚明，且自訴人所指被告等上開使公務員登載不實犯罪
      ，亦同時侵害自訴人個人權益，是依上揭說明，自訴人以
      其為指訴犯罪事實之被害人提起本件自訴，於法亦無不合
      ，茲合先敘明。
    (二)次查，本件系爭土地，係自訴人一天公司於80年2 月6 日
      購得，作為擴充廠房使用，惟因未符合當時農地所有權登
      記規定，乃推由主要股東子○○以個人名義出面簽約購買
      ，並由當時自訴人公司之負責人施杉覓得具自耕能力符合
      農地登記資格之友人王林傳，借名登記為所有權人，為求
      購地價款之保障，同時以子○○為抵押權人，王林傳為債
      務人，辦理設定最高限額1 千3 百萬元之抵押權擔保，系
      爭土地原所有權狀（權狀字號：80北樹地字第12775 號）
      及王林傳其後於85年12月12日另行申請補發之系爭土地所
      有權狀（權狀字號：86北樹地字第1279號）各1 紙，均係
      由自訴人所持有保管中，且系爭土地自購得後迄今亦均係
      由自訴人興建廠房、宿舍使用等情，業據自訴人提出一天
      公司變更登記事項卡、系爭土地不動產買賣契約書、價款
      付款支票、帳簿、不動產登記繳費單據、仲介人仲介費收
      據、上開系爭土地80年6 月19日核發之所有權狀、抵押權
      設定契約書、他項權利證明書、上開系爭土地86年1 月15
      日申請補發之所有權狀、系爭土地登記謄本等影本為證，
      並經證人即一天公司員工辛○○、壬○○、股東丑○○於
      本院審理時證稱：80年間一天公司因要擴廠並蓋宿舍，所
      以購買本件系爭土地，購得後有加蓋工廠、宿舍使用，本
      件系爭土地是一天公司買的，購地迄今都是一天公司在使
      用，並無他人來主張系爭土地非一天公司所有等語（見本
      院94年1 月4 日審判筆錄、94年5 月3 日審判筆錄），證
      人癸○○於本院審理時證稱：系爭土地經確認結果，應該
      是一天公司購買的等語（見本院94年3 月1 日審判筆錄11
      頁），證人子○○於本院審理時證稱：一天公司係伊與施
      杉、丑○○一起成立的，系爭土地是公司買的，要作為工
      廠擴廠及員工宿舍使用，買來之後即在系爭土地三分之一
      興建廠房，樓上是員工宿舍，樓下作為工廠，迄今仍是由
      一天公司使用，系爭土地所有權狀登記在王林傳名下後，
      就是由伊保管，與被告協調期間並有交給律師出示給乙○○看等語（見本院94年5 月3 日審判筆錄）明確，堪認本
      件系爭土地係自訴人購得所有，僅係借名登記於王林傳名
      下，實際係由自訴人占有使用，且自行持有保管系爭土地
      上開所有權狀等情無訛。
    (三)再被告乙○○等五人有於87年11月20日共同簽署書立聲稱
      本件系爭土地所有權狀遺失之切結書，復於次日（即同年
      月21日）檢附上開切結書，委由不知情之代書卯○○持向
      臺北縣樹林地政事務所申請辦理系爭土地分割之繼承登記
      ，由該所承辦之公務員將上開切結書編列於所掌之公文書
      ，並據以於將系爭土地所有權移轉登記乙○○等人各持分
      五分之一完畢後，將其切結遺失之系爭土地所有權狀公告
      註銷，重新繕發系爭土地所有權狀予乙○○等五人等事實
      ，為被告等五人所不否認，並有臺北縣樹林地政事務所93
      年10月14日北縣樹地登字第0930013967號函檢送之被告等
      五人委由卯○○辦理本件系爭土地分割繼承登記之土地登
      記申請書、上開切結遺失本件系爭土地所有權狀事項之切
      結書、本件系爭土地登記謄本、臺北縣樹林地政事務所94
      年8 月15日北縣樹地登字第0940009773號函等附卷可稽。
    (四)被告乙○○等人雖辯稱：伊父所有土地，生前均係伊父自
      行管理，伊等未見過系爭土地所有權狀，自訴人與之協調
      期間，亦未曾出示過系爭土地所有權狀，嗣因辦理繼承登
      記在即，尋無系爭土地所有權狀，才以切結遺失方式申辦
      ，並無明知故意虛偽切結之情云云。然據證人卯○○於本
      院審理時證稱：乙○○找伊辦理繼承登記時，有說一天公
      司有來找過他們，說系爭土地是信託關係，登記給王林傳
      ，要伊陪同與一天公司洽談，伊共陪同洽談三次，第一次
      在乙○○家中，第二次在板橋市○○街左岸咖啡店，第三
      次在一家律師事務所，乙○○之姊妹亦有在場，自訴人提
      出之87年10月20日協議書是在左岸咖啡店談的，由對方代
      書辰○○寫的，是雙方協商的內容，之後雙方依約至律師
      事務所要簽約時，因雙方對之前協議均有意見，就不了了
      之，乙○○他們的意見係因為癸○○沒有出面，因87年10
      月20日協議書內就有提到第三人之權利要排除，此第三人
      即指癸○○，乙○○他們談過說王林傳死亡前認識癸○○
      之父，有寫一張信託聲明書給癸○○父親（經被告乙○○
      當庭指正是癸○○於85年施杉死後，伊父親和癸○○簽立
      信託聲明書），所以他們主張癸○○要到場等語（見本院
      93年11月30日審判筆錄），另證人即律師庚○○於本院審
      理時證稱：自訴人提出之附證11協議書打字擬稿，是乙○○委託伊翰宇事務所寫的，內容應該是協議三方告訴伊的
      等語（見本院94年3 月1 日審判筆錄），復核諸上開協議
      書打字擬稿所載「十乙（即指子○○、一天公司）、丙方
      （即指施杉之繼承人癸○○等人）所保存甲方（即指王林
      傳之繼承人乙○○等人）被繼承人王林傳之土地所有權狀
      應交付承辦代書供甲方辦理繼承登記。」內容，以及上開
      其父書立之信託聲明書所載「一立書人王林傳茲聲明座落
      臺北縣樹林鎮○○○段486 第號地目田，等則陸，面積玖
      公畝伍壹平方公尺所有權全部之土地（以下稱信託物）乃
      是信託人施杉先生於民國（下同）80年5 月21日出資購入
      而於80年6 月19日信託登記立書人名下。」內容觀之，足
      見被告乙○○等人於其父死後辦理系爭土地分割繼承登記
      前，經自訴人向之主張並與之多次協調後，對本件系爭土
      地所有權僅係借名登記於其父王林傳名下，並非其父實際
      所有，且系爭土地所有權狀係由自訴人（持有上開原所有
      權狀）、癸○○（持有補發之所有權狀，其後與自訴人協
      議調解後亦交由自訴人持有）分別持有等情已知之甚明。
      再據證人子○○、辰○○、丑○○於本院審理時亦均證稱
      ：與被告等人協調時，律師游文華有出示本件系爭土地所
      有權狀原本給被告乙○○等人看等語明確（見本院94年5
      月3 日審判筆錄），益證被告乙○○等人明知本件系爭土
      地原所有權狀係由自訴人持有，並未遺失之情甚明，其上
      開所辯顯非事實。
    (五)又辯護人雖為被告等辯護稱：被告等係因無力負擔高額遺
      產稅，申請以地抵繳，又遇諸多問題無法辦理，以致因繳
      納遺產稅及辦理繼承登記期限在即，尋無本件系爭土地權
      狀，始以切結遺失方式辦理分割繼承登記等語。然參諸被
      告乙○○等人繼承其父王林傳登記所有之土地，除本件系
      爭土地外，尚有四筆土地，其中坐落臺北縣三峽鎮○○段
      成福小段413 之1 地號土地，經核定價值金額亦達337 萬
      多元，足以支應抵繳核定之遺產稅，此有卷附之財政部臺
      灣省北區國稅局遺產稅核定通知書可稽，然其等明知本件
      系爭土地尚與自訴人有產權糾紛，卻仍執意擇取本件系爭
      土地申請抵繳遺產稅，以致無法辦理，其等動機意圖實已
      值可議，要難謂其以不實切結遺失之方式辦理分割繼承登
      記，係無心之疏失，是上開辯護意旨亦不足採。
    綜上所述，參互印證，堪認被告乙○○等人明知本件系爭土
    地原所有權狀及其後補發之所有權狀，係由自訴人所持有，
    均未遺失，仍共同簽署書立偽稱上開土地所有權狀遺失不實
    事項之切結書，持向臺北縣樹林地政事務所申請辦理上開土
    地分割之繼承登記，使該所承辦之公務員誤將上開不實之切
    結書編列於所掌之公文書，並據以於將上開土地所有權移轉
    登記乙○○等人各持分五分之一完畢後，將其切結遺失之上
    開土地所有權狀公告註銷，重新繕發上開土地所有權狀予乙○○等五人之犯罪事實屬實，而其因此侵害及自訴人對系爭
    土地之所有權，並使地政機關就系爭土地地籍誤為登記公告
    ，自足生損害於地政機關地籍登記之正確性及自訴人一天公
    司之權益甚明。是被告乙○○等五人上揭犯行，罪證明確，
    應予依法論科。
二、按於辦理繼承登記，曾使用不實資料，該資料並經該管公務
    員採取，編列於所掌之公文書，該資料即已成為該公文書之
    一部，該管公務員僅係以「編列」代替「登載」，不得以形
    式上該管公務員未將該不實資料內容「轉載」於所掌公文書
    上，即謂未無不實之登載（參見最高法院87年度台上字第
    4081號刑事判決意旨）。是核被告乙○○、丙○○、戊○、
    丁○○、王雅萱等上開所為，係犯刑法第214 條之使公務員
    登載不實罪。其間就上開犯罪，有犯意聯絡及行為分擔，為
    共同正犯。又其利用委任不知情之代書卯○○，代為檢附不
    實之切結書申辦分割繼承登記，使地政機關登載不實，為間
    接正犯。爰審酌被告等人之素行、犯罪之動機、目的、手段
    、方法、對自訴人、地政機關所生危害及犯後之態度等一切
    情狀，各量處如主文所示之刑，並諭知易科罰金之折算標準
    。
三、另自訴意旨謂：被告乙○○、丙○○、戊○、丁○○、王雅
    萱等明知系爭土地係自訴人一天公司於80年2 月6 日購得，
    作為擴充廠房使用，惟未符合當時農地所有權登記規定，乃
    推由主要股東子○○以個人名義出面簽約購買，並由當時一
    天公司之負責人施杉覓得具自耕能力符合農地登記資格之友
    人王林傳，借名登記為所有權人，為求購地價款之保障，同
    時以子○○為抵押權人，王林傳為債務人，辦理設定最高限
    額1 千3 百萬元之抵押權擔保，上開土地所有權狀並由一天
    公司所持有等情，其後施杉於85年間過世後，繼任之負責人
    丑○○即思與王林傳終止上述借名登記關係，乃於85年底委
    由游文華律師（即自訴代理人）處理，因王林傳重病住院，
    游文華律師及偕其妻寅○○（兼任助理）赴院訪視並洽談終
    止借名關係及回復登記事宜，王林傳聞後即表同意，並交待
    在場之妻己○○○及六女丁○○代為申辦印鑑證明及提供相
    關資料，惟丁○○嗣後又稱辦理回復登記伊等家人無意見，
    但因施杉之女癸○○於85年間曾邀王林傳至律師事務所書立
    一聲明書，聲明上開土地為施杉個人所有，要求一天公司須
    先與癸○○釐清關係，取回聲明書，經一天公司於86年5 月
    間，與癸○○處理完成，取得確認上開土地係一天公司所有
    之書據及上開聲明書後，旋與其代表乙○○、丁○○二人接
    洽協談，然其於87 年3月21日其父王林傳病逝後，即以負擔
    遺產稅為由，要求一天公司給與借名費，經雙方數度洽談未
    果，其後提出分得上開土地權利持分百分之四十或同等價額
    之協議條件，因一天公司各股東意見有間，而延宕擱置，詎
    其竟基於意圖為自己不法所有及使公務員登載不實等犯意聯
    絡，欲將上開土地據為己有，先於87年11月20日書立偽稱上
    開土地所有權狀遺失不實事項之切結書，復於次日（即同年
    月21日）檢附上開不實之切結書，向臺北縣樹林地政事務所
    辦理上開土地分割之繼承登記，各持分五分之一，嗣經自訴
    人於92年間欲再與之協調而調閱上開土地登記謄本時，始發
    現上情，因認被告五人另涉有共犯刑法第335 條第1 項之侵
    占、同法第339 條第2 項之詐欺取得利等罪嫌云云。惟訊據
    被告乙○○等五人均堅決否認有上開犯行，辯稱：伊等係於
    伊父王林傳過世後，經國有財產局列出遺產清冊，才知伊父
    名下登記有上開系爭土地，自訴人雖與伊等聯絡聲稱上開系
    爭土地係其所有，但伊等有所質疑，且因遺產稅額甚高，故
    伊等有與自訴人協調，至協議條件則係自訴人所提出的，並
    非伊等要求，後因遺產稅課徵期限在即，且無法辦理以地抵
    繳，有找不到上開系爭土地所有權狀，才由伊等五人分攤籌
    款繳納遺產稅後，書立切結書辦理分割繼承登記，並無上開
    侵占、詐欺犯罪之故意等語。辯護人亦為被告等五人辯護稱
    ：自訴意旨所指自訴人曾委由游文華律師（即自訴代理人）
    及其妻寅○○（兼律師事務所法務人員）赴醫院訪視王林傳
    ，洽談終止借名關係一事，王林傳聽聞後即表同意，並交待
    在場之其女丁○○代為申請印鑑證明及提供相關資料，惟丁○○嗣後又稱辦理回復登記伊等家人無意見，但因施杉之女
    癸○○於85年間曾邀王林傳至律師事務所書立一聲明書，聲
    明上開土地為施杉個人所有，要求自訴人須先與癸○○釐清
    關係，取回聲明書云云等情，與事實不符，蓋王林傳因中風
    、糖尿病等病症，長期住院，且自住院以來即意識不清呈半
    植物人狀態，豈能瞭解自訴人委任律師之來意並表示同意，
    另被告丁○○亦堅表從未在醫院見過游文華律師，當日在醫
    院所見可能係王林傳已出養他人之女呂勤；又被告等人於王
    林傳過世後，始查悉王林傳名下尚登記有本件系爭土地，因
    不諳法律乃委由代書卯○○辦理繼承及遺產稅事宜，不久自
    訴人公司之子○○、丑○○偕同律師游文華、代書辰○○即
    至被告乙○○家中提及系爭土地為一天公司所有，係借用王
    林傳名義登記一事，被告等雖持存疑態度，惟仍與之討論有
    關系爭土地產權歸屬及稅賦負擔等問題，但並無交集，另因
    被告等依法須於87年3 月21日繼承後六個月內申報繳納遺產
    稅並辦理繼承登記，然遺產稅額過高無法負擔，雖經詢代書
    卯○○後，於87年7 月30日向臺灣省北區國稅局臺北縣分局
    申請以系爭土地實物抵繳，然因系爭土地由一天公司占用，
    無法辦理，復擬以分割未占用部分抵繳，惟無法提出保證金
    ，乃於87年10月23日撤銷以實物抵繳之申請，又被告等與自
    訴人雖於87年10月20日就系爭土地問題協商草擬協議書，約
    定由被告等取得系爭土地百分之四十及50萬元，自訴人取得
    系爭土第百分之六十，惟於87年10月22日相約至庚○○律師
    事務所簽約時，自訴人之子○○以無法支付50萬元為由拒不
    簽約，然因被告等撤銷抵繳後，遺產稅繳交期限延至87年11
    月15日止，被告等無奈乃共同籌錢繳稅，於87年11月16日繳
    清遺產稅，繼而欲辦理繼承登記時，因尋無系爭土地權狀，
    乃依規定檢附申報權狀遺失之切結書，於87年11月23日完成
    繼承登記；是依上述，系爭土地自始皆由自訴人占用，被告
    等從未有實際持有之行為，而被告等係因繼承關係而登記為
    系爭土地之所有權人，並無易持有為所有之意思，自不該當
    侵占罪；又本件系爭土地所有權歸屬於雙方協調中尚有爭議
    ，且依土地登記公示效力，系爭土地係登記王林傳所有，被
    告等依法即可繼承，且被告確係尋無系爭土地權狀，始以檢
    附切結書方式辦理繼承登記，何來詐欺可言，綜上足認被告
    等並無自訴之犯罪可言等語。
四、按犯罪事實應依證據認定之，無證據不得認定其犯罪事實，
    刑事訴訟法第154 條第2 項定有明文。而所謂證據，係指足
    以證明被告確有犯罪行為之積極證據而言，該項證據須適於
    為被告犯罪之證明者，始得採為斷罪之資料；再告訴人之告
    訴，係以使被告受刑事訴追為目的，是其陳述是否與事實相
    符，仍應調查其他證據以資審認（參照最高法院69年臺上字
    第4913號、52年臺上字第1300號等判例要旨）。又按認定犯
    罪事實所憑之證據，必須達於一般人均可得確信其為真實之
    程度，而無合理之懷疑存在時，始得據為被告有罪之認定，
    倘若犯罪事實之證明尚未達此一程度，仍有合理之懷疑存在
    ，則應為被告有利之推定，仍不能遽為被告有罪之判斷，此
    亦為刑事訴訟法第154 條，犯罪事實應依證據認定之證據裁
    判原則，及因保障被告人權，無罪推定原則之所在（參見最
    高法院76年度臺上字第4986號判例、91年度臺上字第39號刑
    事判決等意旨）。又刑法上之侵占罪，係以侵占自己持有他
    人之物為要件，並不包括無形之權利，故單純之權利不得為
    侵占之客體（參見最高法院84年度台上字第1716號判決意旨
    ）。另刑法第339 條之詐欺罪，須行為人意圖為自己或第三
    人不法之所有，施用詐術使人陷於錯誤而交付財物或取得財
    產上之不法利益，始能成立。經查：
    (一)依上所述，本件系爭土地自自訴人購入之後，即由自訴人
      占有使用迄今，並未經被告乙○○等人所占用，至系爭土
      地之所有權雖因被告等人辦理分割繼承登記而為被告等所
      取得，惟依上開說明，單純權利並非刑法上侵占之客體，
      是綜上所述，自訴人指訴被告乙○○等人上開行為，與刑
      法上侵占罪之要件未合，自難以該罪相繩。
    (二)次查，本件系爭土地係因自訴人不符買賣當時所有權人登
      記資格之法律規定，而借名登記於王林傳名下，雖自訴人
      係實際之所有權人，惟於王林傳死後，縱使因此終止其間
      借名之法律關係，然基於不動產登記之公示效力，依法仍
      須經由被告等人辦理繼承登記後，始能由被告等人依繼承
      其父與自訴人間借名法律關係之回復登記債務，回復移轉
      登記於自訴人或其指定之人，因此被告等人不論是否將系
      爭土地回復登記予自訴人，均須依法先行辦理系爭土地之
      分割繼承登記，自難以被告等人辦理系爭土地之分割繼承
      登記，即可率認被告等人有不法所有意圖之詐欺犯意。再
      衡諸被告等人係於87年11月23日即辦畢系爭土地之分割繼
      承登記，然其等迄今從未以系爭土地之所有權人自居，向
      自訴人主張系爭土地之所有權，排除自訴人占有使用，亦
      未將系爭土地所有權移轉他人圖利，由此益見被告等人是
      否不法所有之詐欺意圖，尚屬不足確認，此外復查無其他
      積極證據足認被告等確有詐欺之犯意，是本件僅足認係民
      事債務糾紛，尚不能證明被告有詐欺得利之犯罪。
    綜上所述，尚難認被告等有自訴人指訴之侵占、詐欺等犯行
    ，是本件不能證明被告犯罪，本應為無罪判決之諭知，惟自
    訴意旨認其此等犯行與上開有罪之使公務員登載不實犯行間
    ，有裁判上一罪之牽連關係，爰均不另為無罪之諭知。
據上論斷，應依刑事訴訟法第343 條、第299 條第1 前段，刑法
第28條、第214 條、第41條第1 項前段，罰金罰鍰提高標準條例
第1 條前段、第2 條，判決如主文。
本案經檢察官靳開聖到庭執行職務
中　　華　　民　　國　　94　　年　　10　　月　　31　　日
                刑事第六庭  審判長法  官  王  屏  夏
                                  法  官  王  偉  光
                                  法  官  彭  全  曄
以上正本證明與原本無異
如不服本判決，應於判決送達後10日內，向本院提出上訴狀
                                  書記官  梁  宜  庭
中　　華　　民　　國　　94　　年　　11　　月　　3　　日
附錄本案論罪科刑法條全文：
中華民國刑法第214條
 (使公務員登載不實罪)
明知為不實之事項，而使公務員登載於職務上所掌之公文書，足
以生損害於公眾或他人者，處三年以下有期徒刑、拘役或五百元
以下罰金。
